臺灣宜蘭地方法院民事簡易判決
111年度宜簡字第30號
原      告  吳政樺  
訴訟代理人  陳敬穆律師
            楊家寧律師
被      告  沈玫秀(受輔助宣告人)

輔  助  人  沈旺添  
被      告  林資凱  

            沈威良  
            彭柏融  
            李健光  
            李金駮(遷出國外)



            林玥宏  



            嚴強    

受告知人    彭少君  
上列當事人間因請求塗銷地上權等事件，於民國111年4月12日言
詞辯論終結，本院判決如下：
    主  文
一、附表所示地上權應予終止。
二、被告應將附表所示地上權登記予以塗銷。
三、訴訟費用由原告負擔。
    事實及理由
壹、程序方面
一、按受輔助宣告之人就他造之起訴或上訴為訴訟行為時，無須
    經輔助人同意，民事訴訟法第45條之1第2項定有明文。被告
    沈玫秀前於民國（下同）99年8月27日經臺灣桃園地方法院
    家事庭以99年度輔宣字第11號民事裁定宣告為受輔助宣告之
    人，並選定沈旺添為被告之輔助人，有該裁定在卷可參（見
    本案個人資料卷第3、4頁），原告對被告沈玫秀所為之起訴
    行為，對被告沈玫秀而言，屬他造之起訴行為，依上開規定
    ，並無須經輔助人之同意，合先敘明。
二、未於言詞辯論期日到場之被告，均經合法送達通知，核無民
    事訴訟法第386 條所列各款情形，爰依原告之聲請（見本案
    卷第177頁），由其一造辯論而為判決。
貳、兩造聲明及陳述要旨 
一、原告方面： 
（一）坐落宜蘭縣○○市○○○段000地號土地（重測前為宜蘭縣○○段
      ○○○段000○0地號，下稱：「系爭土地」）為原告所有，原
      告之前手地主林萬生，於38年5月1日同意系爭土地讓訴外
      人韓阿榜設立地上權(下稱：「系爭地上權」)，以提供韓
      阿榜作為興建建築改良物使用。韓阿榜辭世後，系爭地上
      權由訴外人韓燈灶繼承取得，韓燈灶又於43年2月26日將
      系爭地上權移轉讓與訴外人林莊素珠，林莊素珠辭世後，
      如附表所示之地上權現由被告等人取得。因附表所示地上
      權設定登記時，未定有存續期間，且設定迄今已逾72年以
      上。又系爭土地上早已無任何建物，故應認附表所示地上
      權成立之目的已不存在，為避免土地所有權人之原告，因
      前開地上權之永久存在，致無法就系爭土地為有效之經濟
      利用，且如任令前開地上權繼續存在，將有害系爭土地之
      經濟價值，故應認系爭地上權已無續存必要，系爭地上權
      應依民法第833條之1規定予以終止，並依民法第767條第1
      項規定請求被告等將系爭地上權登記予以塗銷（見本案卷
      第11至13頁）。
（二）聲明：如主文所示（見本案卷第8、9頁）。 
二、被告方面：
（一）被告沈威良、嚴強：兩造間相互設定地上權，各自塗銷地
      上權。並聲明：原告之訴駁回（見本案卷第177、178頁）
      。
（二）其餘被告等人，均未於言詞辯論期日到場，亦未提出書狀
      作何聲明或陳述。 
參、得心證之理由 
一、原告前揭主張之事實，有原告提出系爭土地所有權狀、系爭
    土地手抄土地登記簿、系爭土地登記謄本暨異動索引、戶籍
    謄本、地籍圖及航照圖（標示地號）、現場照片為證（見本
    案卷第15至31頁、第69至85頁、第87至101頁、第119、120
    頁、第167至171頁、第173頁），且經言詞辯論期日到庭之
    被告等所不爭執（見本案卷第177至179頁），自堪信為真實
    。
二、按「地上權未定有期限者，存續期間逾20年或地上權成立之
    目的已不存在時，法院得因當事人之請求，斟酌地上權成立
    之目的、建築物或工作物之種類、性質及利用狀況等情形，
    定其存續期間或終止其地上權」，民法第833條之1定有明文
    。蓋考其立法意旨係因「地上權雖未定有期限，但非有相當
    之存續期間，難達土地利用之目的，不足以發揮地上權之社
    會機能。又因科技進步，建築物或工作物之使用年限有日漸
    延長趨勢，為發揮經濟效用，兼顧土地所有人與地上權人之
    利益，爰明定土地所有人或地上權人均得於逾20年後，請求
    法院斟酌地上權成立之目的、建築物或工作物之各種狀況而
    定地上權之存續期間；或於地上權成立之目的不存在時，法
    院得終止其地上權。又此項請求係變更原物權之內容，性質
    上為形成之訴，應以形成判決為之」（該條立法理由參照）
    。又按上開規定，於民法物權編99年1月5日修正條文施行前
    未定有期限之地上權，亦適用之，民法物權編施行法第13條
    之1復規定甚明。
三、原告、被告沈威良及被告嚴強，均陳明系爭土地上並無地上
    物等語（見本案卷第11、179頁），核與原告所提空攝圖、
    現場照片相符（見本案卷第169至173頁），故應堪認定。查
    系爭地上權自38年5月1日設定後，已存在近72年，本院斟酌
    現系爭土地上，及所有權人已蒙受長時間無法有效利用系爭
    土地所生之經濟利益損失等情，應認系爭地上權應予終止，
    故原告依據民法第833條之1之規定，請求終止系爭地上權，
    為有理由，應予准許。
四、所有人對於妨害其所有權者，得請求除去之，民法第767條
    第1項中段定有明文。系爭地上權既經終止，則其存在，即
    有礙土地所有權人對系爭土地之完整利用，是原告依民法第
    767條第1項規定請求塗銷前揭地上權之設定登記，乃屬有據
    。
五、被告嚴強雖稱：「在我們外祖母（林莊素珠）買地之前，雙
    方地上權相互授權已經存在」云云（見本案卷第178頁）。
    惟查：即使林莊素珠與原告之前手間，確有何「相互授權」
    設定地上權之契約，然約定相互設定，至多僅能說明系爭地
    上權最初設定之動機或對價關係等，並非當然約定為相互均
    不得塗銷，亦不無可能兩筆土地之地上權，依法均須塗銷；
    或反之，因兩筆土地之地上物、利用狀況等，可能不同，故
    適用民法第833條之1規定之結果，亦可能不同，從而，尚難
    因原告於另筆土地上有何地上權（見本案卷第187頁），即
    據此斷定系爭地上權必然不得塗銷，故被告嚴強此部分抗辯
    ，並無理由。　
肆、綜上所述，本件原告請求終止並塗銷系爭地上權登記，為有
    理由，應予准許。
伍、按「命債務人為一定之意思表示之判決確定或其他與確定判
    決有同一效力之執行名義成立者，視為自其確定或成立時，
    債務人已為意思表示，為強制執行法第130條第1項所明定。
    故命債務人為一定意思表示之判決，於判決確定時，視為已
    為意思表示，無待於執行，更無於判決確定前為假執行之餘
    地」（最高法院106年度臺抗字第1326號民事裁定意旨參照
    ），故為宣告假執行之判決，以適於執行者為限，而命為一
    定意思表示之塗銷登記，按其性質，屬不適於假執行，自不
    得為假執行之宣告（臺灣高等法院89年度上字第1322號民事
    判決，亦同此見解）。本件原告請求塗銷地上權登記部分，
    係請求命被告等為塗銷系爭地上權之意思表示，此待判決確
    定時，應視為已為意思表示，因本判決尚未確定，固無執行
    之可言，即日後確定，原告勝訴部分亦無待執行。是本件雖
    係民事訴訟法第427條第1項行簡易訴訟程序之判決，惟其性
    質不適於為假執行之宣告，本院即無從依民事訴訟法第389
    條第1項第3款規定依職權宣告假執行，附此敘明。
陸、本件事證已臻明確，兩造其餘攻擊防禦方法及舉證，經核均
    對判決結果不生影響，爰不另一一論述，併此敘明。
柒、末按：「是否命勝訴當事人負擔訴訟費用，仍為法院依職權
    裁量之事項，當事人非得任意指摘」（最高法院86年度臺上
    字第3139號民事判決意旨參照）。而民事訴訟法第81條規定
    ：「因下列行為所生之費用，法院得酌量情形，命勝訴之當
    事人負擔其全部或一部：一勝訴人之行為，非為伸張或防衛
    權利所必要者。二敗訴人之行為，按當時之訴訟程度，為伸
    張或防衛權利所必要者」。本件原告之所以勝訴，係民法第
    833條之1於99年2月3日新增規定之故，難以歸責於被告等人
    ，且終止地上權之結果，亦有利於原告，故審酌上情，認本
    件訴訟費用由原告負擔，較符公平，爰判決由原告負擔本件
    訴訟費用（臺灣高等法院97年度上字第905號、臺灣苗栗地
    方法院109年度訴字第254號、108年度訴字第442、445、459
    號、臺灣新北地方法院108年度訴字第2506號、臺灣桃園地
    方法院108年度訴字第1400號、臺灣臺北地方法院107年度重
    訴字第445、513、3351號、臺灣基隆地方法院107年度訴字
    第363、390號、臺灣新竹地方法院107年度訴字第382號、本
    院108年度訴字第440號、107年度重訴字第95號民事判決等
    ，均同此見解）。
中　　華　　民　　國　　111　 年　　4　　月　　26 　　日
　　　　　　　　　宜蘭簡易庭  法  官  伍偉華
以上正本係照原本作成。
如對本判決上訴，須於判決送達後二十日之不變期間內，向本院
提出上訴狀（應附繕本）。
如委任律師提起上訴者，應一併繳納上訴審裁判費。
中　　華　　民　　國　　111 　年　　4 　　月　　26　　日
                              書記官  邱信璋
附表：
地上權坐落地號： 宜蘭縣○○市○○○段000地號      登記次序 收件年期及字號 （民國） 地上權 權利人 權利範圍 設定權利範圍 存續期間 1-1 101年宜登字第48441號 林資凱 5分之1 45.71平方公尺 空白 1-3  沈威良 15分之1   1-4  沈玫秀 15分之1   1-5  彭柏融 15分之1   1-6  李健光 10分之1   1-7  李金駮 10分之1   1-8  林玥宏 5分之1   1-9 109年宜登字第65251號 嚴強 5分之1